最高法院民事判決　　　　　　　　　　　　　　　八十八年度台上字第二一二三號
　　上　訴　人　甲　○
　　　　　　　　丙○○
　　被 上訴 人　乙○○
右當事人間請求確認買賣關係不存在等事件，上訴人對於中華民國八十七年七月二十
八日台灣高等法院第二審判決（八十六年度上字第一七三六號），提起上訴，本院判
決如左：
    主  文
原判決廢棄，發回台灣高等法院。
    理  由
本件上訴人主張：坐落桃園縣八德市○○段五○四之一四、五○四之一六地號土地（
以下稱系爭土地），係上訴人丙○○於伊二人婚姻關係存續中之民國六十八年二月二
十七日取得，依修正前民法第一千零十七條、一千零十六條之規定，系爭土地應為上
訴人甲○所有。兩造間就系爭土地並無買賣關係存在，惟該土地卻於六十九年八月十
一日以買賣為原因移轉登記與被上訴人，且於同年十二月十一日由被上訴人以新台幣
（下同）一百十四萬元之價格出賣予訴外人雲南同鄉會，並至七十年十一月二十四日
止共收取價金九十九萬元，致甲○受有損害，被上訴人自應返還其利益等情，求為確
認丙○○與被上訴人間就系爭土地之買賣關係不存在，並命被上訴人返還九十九萬元
及自七十年十一月二十五日起按法定利率計算利息之判決。
被上訴人則以：買賣存在與否係屬事實問題，依法不得為確認之訴之訴訟標的；且上
訴人得提起給付之訴而不提起，卻提起確認之訴，亦應認其訴無即受確認判決之法律
上利益。系爭土地係伊於六十九年七月間以六十萬元向上訴人甲○買受，並於同年八
月十一日訂立土地買賣所有權移轉契約書，同年十一月五日完成所有權移轉登記，依
土地法第四十三條登記有絕對效力之規定，該土地即為伊所有，伊再行轉售所得之價
金，自屬伊所有等語，資為抗辯。
原審維持第一審所為上訴人敗訴判決，駁回其上訴，係以：上訴人丙○○提起本件確
認之訴，係以與被上訴人間之買賣法律關係為確認之標的，且兩造就系爭土地之買賣
關係存在與否有爭執，亦有即受確認判決之法律上利益，依民事訴訟法第二百四十七
條之規定，其訴自無不合。又確認之訴並非補充給付之訴，且與給付之訴目的有異，
權利保護方法彼此不同，被上訴人抗辯上訴人得提起給付之訴卻提起確認之訴，無即
受確認判決之法律上利益云云，為不足採。次查上訴人主張兩造間就系爭土地無買賣
關係存在，固據其提出戶籍謄本及土地登記簿謄本為證，然為被上訴人所否認，且上
訴人不爭執真正之土地買賣所有權移轉契約書、土地登記申請書及土地登記簿謄本，
亦載明買賣之標的為系爭土地；出賣人、買受人分別為丙○○、被上訴人；登記原因
則為買賣。依據訴外人楊祖美、龔秀琴、趙佳陞、魯開孔、張健生、徐國祥等人於原
法院七十六年度上字第九五六號上訴人與被上訴人之妻寸麗芳間返還信託物事件中所
為之證言，以及魯開孔在雲南同鄉會籌備會中所為之工作報告，被上訴人投資購買果
園未成之二十萬元係交付上訴人，證人並曾為被上訴人轉交五十萬元予上訴人，且系
爭土地出賣與雲南同鄉會時，亦係被上訴人與之商討訂約細節，並決定最後之價款，
雲南同鄉會買受土地之價金係交由被上訴人收受。綜上所述，被上訴人抗辯系爭土地
係其向上訴人甲○購得，自足採取。至於訴外人王開國在上開事件中雖證稱土地是甲
○所有，但其並未參與系爭土地出賣予雲南同鄉會之洽商，且與魯開孔等人之供證不
符，自不足作為有利於上訴人認定之依據。此外，上訴人復未能舉證證明兩造間就系
爭土地之移轉登記係出於其他原因，其主張兩造間就系爭土地無買賣關係存在，自難
採取。上訴人既不能證明兩造間就系爭土地之移轉登記原因關係不存在，則依土地登
記簿之記載，系爭土地即為被上訴人所有，故其以所有權人地位出賣該土地而獲得之
價款，即非無法律上之原因而受利益。從而，上訴人請求確認丙○○與被上訴人間就
系爭土地之買賣關係不存在，並本於不當得利之法律關係，請求被上訴人給付九十九
萬元及利息，即屬無據，不應准許等詞，為其判斷之基礎。
惟按判決書理由項下，應記載關於攻擊或防禦方法之意見，民事訴訟法第二百二十六
條第三項定有明文，法院為原告敗訴之判決，而其關於攻擊方法之意見有未記載於判
決理由項下者，即為同法第四百六十九條第六款所謂判決不備理由。經查被上訴人主
張用以抵充系爭土地買賣價金之二十萬元、五十萬元，上訴人於事實審一再主張：該
二筆款項業已列為被上訴人與上訴人甲○結算之甲○所欠債務，並清償完畢，而無法
抵充系爭買賣價金，並提出結算單及聲請調閱原法院八十四年度上字第一六三二號清
償債務事件卷為證（見原審卷三五頁正面、第一審卷一九二頁）。此外，上訴人並陳
稱：若系爭土地非屬其所有而信託登記在被上訴人名下，甲○捐予雲南同鄉會之十萬
元，何以會由買賣價金中扣除，足證兩造間就系爭土地無買賣關係存在等語，且聲請
調閱原法院七十六年度上字第九五六號返還信託物事件卷，以證明王開國曾於該事件
中證稱上開甲○之捐款，係由買賣價金中扣除（見原審卷三五頁背面）。倘上訴人上
開之主張為可採，兩造間就系爭土地之買賣關係存在與否，即有推求之餘地。乃原審
就此攸關兩造間買賣關係是否存在之重要攻擊方法，未於判決理由項下記載其不足採
之意見，其判決即不備理由。又如前所述，兩造間就系爭土地之買賣關係是否存在，
既仍待推求，上訴人聲請傳訊承辦系爭土地移轉登記之代書楊牡真（見原審卷一一二
頁背面），得否謂無必要，自非無疑。原審徒以事證已臻明確，認無調查之必要，要
難謂當。次查，王開國於前揭返還信託物事件中證稱：系爭土地為甲○所有，由其出
面洽談土地買賣及價款，因雲南同鄉會皆知該土地係甲○所有，所以總幹事魯開孔不
必交待甲○係以何身分出面洽談，大家均知其以所有人身分而非介紹人身分洽談等語
，固與魯開孔所證不儘相符，然王開國稱係魯開孔告訴大家其與甲○洽談，且魯開孔
僅謂非單獨向王開國提及，亦不否認有告訴與甲○洽談之事實（見外放上開事件準備
程序筆錄影本），故王開國上開證言是否完全不可採取，仍待斟酌。倘王開國之證言
為可採，上訴人於原審陳稱：雲南同鄉會買受系爭土地之價金為一百十四萬元，與被
上訴人主張向上訴人買受之價金六十萬元，相差近一倍，且甲○亦為雲南同鄉會之理
事，於六十九年初即知同鄉會欲購土地，若非系爭土地信託登記在被上訴人名下，焉
有不自行出賣予雲南同鄉會之理等語（見原審卷第三五頁背面、三六頁正面），是否
不足採，與兩造間之買賣關係存在與否有關，原判決未說明其取捨之意見，亦屬判決
不備理由。再者，系爭土地之買賣價金係六十萬元，為原審確定之事實，衡以買受人
應無溢付價金之情理，被上訴人謂其用以抵充價金之金額共計七十萬元，較約定價金
多出十萬元，即有悖於情理。原判決就此未予說明而認被上訴人已付價金之抗辯為可
採，核與一般經驗法則，不無違背，亦有可議。上訴論旨，指摘原判決不當，求予廢
棄，非無理由。
據上論結，本件上訴為有理由。依民事訴訟法第四百七十七條第一項、第四百七十八
條第一項，判決如主文。
中      華      民      國    八十八    年      九      月     十七     日
                              最高法院民事第七庭
                                  審判長法官  洪  根  樹
                                        法官  謝  正  勝
                                        法官  劉  福  來
                                        法官  吳  麗  女
                                        法官  黃  義  豐
      右正本證明與原本無異
                                              書  記  官
中      華      民      國    八十八    年      十      月      六      日
